臺灣屏東地方法院民事裁定
110年度消債職聲免字第63號
聲  請  人  
即 債務 人  陳中和  

代  理  人  周振宇律師
相  對  人  
即 債權 人  合作金庫商業銀行股份有限公司

法定代理人  雷仲達  
代  理  人  洪正賢  
相  對  人  
即 債權 人  國泰世華商業銀行股份有限公司

法定代理人  郭明鑑  


相  對  人  
即 債權 人  花旗（台灣）商業銀行股份有限公司


法定代理人  莫兆鴻  
代  理  人  陳正欽  


相  對  人  
即 債權 人  元大商業銀行股份有限公司


法定代理人  翁健    
代  理  人  黃勝豐  
相  對  人  
即 債權 人  永豐商業銀行股份有限公司

法定代理人  陳嘉賢  
代  理  人  呂亮毅  
相  對  人  
即 債權 人  玉山商業銀行股份有限公司


法定代理人  黃男州  
代  理  人  朱逸君  
相  對  人  
即 債權 人  台新國際商業銀行股份有限公司

法定代理人  尚瑞強  


相  對  人  
即 債權 人  滙誠第一資產管理股份有限公司

法定代理人  莊仲沼  


相  對  人  
即 債權 人  萬榮行銷股份有限公司

法定代理人  呂豫文  
相  對  人  
即 債權 人  台灣金聯資產管理股份有限公司

法定代理人  施俊吉  


相  對  人  
即 債權 人  臺灣銀行股份有限公司

法定代理人  許志文  


相  對  人  
即 債權 人  新加坡商艾星國際有限公司台灣分公司

法定代理人  曾慧雯  


上列當事人間消費者債務清理之職權免責事件，本院裁定如下：
    主  文
聲請人陳中和應予免責。
    理  由
一、按法院為終止或終結清算程序之裁定確定後，除別有規定外
    ，應以裁定免除債務人之債務；法院裁定開始清算程序後，
    債務人有薪資、執行業務所得或其他固定收入，扣除自己及
    依法應受其扶養者所必要生活費用之數額後仍有餘額，而普
    通債權人之分配總額低於債務人聲請清算前2 年間，可處分
    所得扣除自己及依法應受其扶養者所必要生活費用之數額者
    ，法院應為不免責之裁定。但債務人證明經普通債權人全體
    同意者，不在此限；債務人有下列各款情形之一者，法院應
    為不免責之裁定，但債務人證明經普通債權人全體同意者，
    不在此限：「一、於七年內曾依破產法或本條例規定受免責
    。二、故意隱匿、毀損應屬清算財團之財產，或為其他不利
    於債權人之處分，致債權人受有損害。三、捏造債務或承認
    不真實之債務。四、聲請清算前二年內，因消費奢侈商品或
    服務、賭博或其他投機行為，所負債務之總額逾聲請清算時
    無擔保及無優先權債務之半數，而生開始清算之原因。五、
    於清算聲請前一年內，已有清算之原因，而隱瞞其事實，使
    他人與之為交易致生損害。六、明知已有清算原因之事實，
    非基於本人之義務，而以特別利於債權人中之一人或數人為
    目的，提供擔保或消滅債務。七、隱匿、毀棄、偽造或變造
    帳簿或其他會計文件之全部或一部，致其財產之狀況不真確
    。八、故意於財產及收入狀況說明書為不實之記載，或有其
    他故意違反本條例所定義務之行為，致債權人受有損害，或
    重大延滯程序。」債務人有前條各款事由，情節輕微，法院
    審酌普通債權人全體受償情形及其他一切情狀，認為適當者
    ，得為免責之裁定，消費者債務清理條例（下稱消債條例）
    第132 條、第133 條、第134 條及第135 條分別定有明文。
    又消債條例之立法目的，在於使陷於經濟上困境之消費者，
    得分別情形依該條例所定重建型債務清理程序（更生）或清
    算型債務清理程序（清算）清理債務，藉以妥適調整其與債
    權人及其他利害關係人之權利義務關係，保障債權人之公平
    受償，並謀求消費者經濟生活之更生機會，從而健全社會經
    濟發展；消費者依清算程序清理債務，於程序終止或終結後
    ，為使其在經濟上得以復甦，以保障其生存權，除另有上述
    消債條例第133 條、第134 條所規定不予免責之情形外，就
    債務人未清償之債務原則上採免責主義（消債條例第1 條、
    第132條立法目的參照）。
二、本件聲請人陳中和因有不能清償債務之情事，前於民國108
    年12月6日依消債條例之規定向本院聲請更生，經本院以108
    年度消債更字第189號裁定自109年5月8日開始更生，嗣因其
    所提出之更生方案未獲債權人會議可決，且難認已達消債條
    例所定之盡力清償標準，收入來源亦不穩定，復無法提出保
    證人等原因，而經本院以109年度消債清字第102號裁定聲請
    人自110年1月14日開始清算，並由本院司法事務官以110年
    度司執消債清字第3號案件進行清算程序。而聲請人名下除
    於79年、81年間出廠之自用小客車二輛外，並無其他財產，
    且前開車輛因已遠逾使用年限，經折舊計算後亦無清算價值
    ，本院司法事務官審酌上情，認聲請人之財產不敷清償消債
    條例第108條所定之費用及債務，爰於通知各相對人陳述意
    見後，於110年7月29日裁定終止清算程序，該裁定則於110
    年8月23日確定等情，業經本院依職權調閱前開卷宗核閱屬
    實。則依首開規定，本院自應審酌聲請人是否有消債條例第
    133 條、第134條所定應為不免責裁定之情形。而本院依消
    債條例第136條規定，通知全體相對人及聲請人於民國110年
    12月6日到場陳述意見：
　㈠聲請人及代理人到庭並具狀稱：聲請人於聲請更生前二年迄
    今（即106年12月6日至111年12月向本院陳報時），均係自
    行經營麵攤，每月營業額扣除水、電、瓦斯、食材等成本後
    ，淨利約為15,000元，至每月支出則為個人必要生活費用14
    ,235元及扶養父親所支出之每月2,000元扶養費，其中不足
    之處則係由配偶向岳父及岳母借貸，請求裁定准予免責等語
    。
　㈡相對人台新國際商業銀行股份有限公司未到庭惟具狀稱：不
    同意聲請人免責，請鈞院詳查聲請人有無消債條例第133 、
    134 條所定之不免責事由，並請查詢聲請人之出入境資料以
    確認聲請人是否有奢侈浪費或隱匿財產之情事等語。
　㈢相對人臺灣銀行股份有限公司未到庭惟具狀稱：不同意聲請
    人免責。聲請人當值壯年，雖其目前資產不足一次清償所負
    債務，仍應於能力範圍內盡力清償，方符合消債條例之立法
    目的。又聲請人於相對人處所欠債務係政策性貸款之就學貸
    款，倘無法受償則由政府資金所成立之信保基金理賠，而政
    府資金係來自納稅義務人繳納之稅金，如予以免責將對全體
    人民有失公平等語。
　㈣相對人滙誠第一資產管理股份有限公司未到庭惟具狀稱：不
    同意聲請人免責，請鈞院依職權調查聲請人是否有消債條例
    第133 、134 條所定不免責事由。另消債條例之立法精神係
    在幫助有誠意清償債務之人於經濟上重生，如輕易准予聲請
    人免責，對債權人或其他努力還款之債務人顯屬不公，亦不
    符消債條例所欲表彰之濟弱扶傾精神等語。
　㈤相對人新加坡商艾星國際有限公司台灣分公司未到庭惟具狀
    稱：不同意聲請人免責，請鈞院依職權調查聲請人是否有消
    債條例第133、134條所定不免責事由，並警醒聲請人應奮起
    努力工作清償債務等語。　
　㈥相對人國泰世華商業銀行股份有限公司未到庭惟具狀稱：不
    同意聲請人免責，請鈞院調查聲請人自清算前二年起迄今是
    否有出國或至離島旅遊等資訊，俾利判斷聲請人是否有消債
    條例第134條第4款之情形等語。
　㈦相對人元大商業銀行股份有限公司未到庭惟具狀稱：不同意
    聲請人免責，且聲請人聲請清算程序，然至清算程序終止時
    ，相對人皆未受償。為避免聲請人濫用清算程序規避清償債
    務之責，請鈞院調查聲請人有無消債條例第133、134條所定
    不免責事由等語。
　㈧相對人合作金庫商業銀行股份有限公司未到庭惟具狀稱：不
    同意聲請人免責。聲請人現年約63歲，尚有工作能力可清償
    債務，如予裁定免責極不合理，亦對債權人之權利造成損害
    ，請鈞院調查聲請人有無消債條例第133、134條所定不免責
    事由等語。
　㈨相對人玉山商業銀行股份有限公司未到庭惟具狀稱：不同意
    聲請人免責，請鈞院依職權調查聲請人有無消債條例第133 
    、134條所定之不免責事由等語。　
　㈩相對人永豐商業銀行股份有限公司未到庭惟具狀稱：請依職
    權裁定聲請人是否應予免責等語。
　相對人花旗（台灣）商業銀行股份有限公司未到庭惟具狀稱
    ：不同意聲請人免責，請鈞院調查聲請人有無消債條例第13
    3、134條所定不免責事由等語。　
　相對人台灣金聯資產管理股份有限公司未到庭惟具狀稱：本
    件聲請人聲請清算程序，相對人迄今仍未有受償，故不同意
    聲請人免責等語。
　相對人萬榮行銷股份有限公司則未到庭，亦未具狀表示意見
    。
三、經查：
  ㈠聲請人無消債條例第133條所定之不免責事由：
  ⒈按消債條例第133 條之立法理由略以：為免債務人濫用清算
    程序以獲免責，並敦促有清償能力者，利用薪資、執行業務
    所得或其他固定收入清償債務而受免責，爰以債務人聲請清
    算前二年間，可處分所得扣除自己及依法應受其扶養者所必
    要生活費用之數額為計算基礎，以為裁定免責之依據。法院
    裁定開始清算程序後，債務人有薪資、執行業務所得或其他
    固定收入，扣除自己及依法應受其扶養者所必要生活費用之
    數額後仍有餘額，始應依消債條例第133 條為不免責裁定之
    審查。而該條規定係為免債務人濫用清算程序以獲免責，並
    敦促有清償能力者，利用薪資、執行業務所得或其他固定收
    入清償債務而受免責，該條之立法說明甚詳，是消債條例第
    133 條著重於債務人之於開始清算程序後收入固定，於清算
    程序終止或終結後可預期其能以收入扣除必要支出及依法應
    受其扶養者所必要生活費用之數額後之餘額，用以清償債務
    ，則該條所稱「固定收入」，須債務人之所得在一般情形下
    ，可得期待將持續固定保有者，始當屬之。
　⒉次按法院裁定開始更生程序後，債務人免責前，法院裁定開
    始清算程序，其已進行之更生程序，適於清算程序者，作為
    清算程序之一部；其更生聲請視為清算聲請，消債條例第78
    條第1項定有明文。由其文義可知，在適於清算程序之情形
    下，清算程序之始點，得提前至裁定開始更生時。更生程序
    係重建型債務清理程序，為保障普通債權人於更生程序之受
    償額，依消債條例第64條第2項第3款規定，若無擔保及無優
    先權債權受償總額，顯低於法院裁定開始更生程序時，依清
    算程序所得受償之總額，法院不得認可更生方案。此即清算
    價值保障原則，保障債權人不至受比依清算程序受償更不利
    之地位。基此，債務人於裁定開始更生程序時，係有薪資固
    定收入，若債務人係聲請清算而開始清算程序，依消債條例
    第133條規定可能受不免責之裁定，需繼續清償債務達消債
    條例第141條規定數額後，始得再聲請裁定免責。惟於更生
    轉換清算程序之情形，若認定債務人有無薪資等固定收入之
    時點，不得提前至裁定開始更生程序時，債務人因此而受免
    責裁定，債權人將遭受較債務人依清算程序受償更不利之結
    果，有違清算價值保障原則（臺灣高等法院暨所屬法院98年
    法律座談會民事類提案第40號研討結果參照）。準此，為貫
    徹消債條例第133條避免債務人濫用清算程序以獲免責，並
    敦促有清償能力者，利用薪資等固定收入清償債務而受免責
    ，以保障債權人可受最低清償之立法目的，債務人於更生轉
    清算程序之情形，認定有無薪資等固定收入之時點應提前至
    裁定開始更生程序之時。依據前揭說明，本件自應以本院裁
    定聲請人開始更生時（即109年5月8日）起至裁定免責前之
    期間，綜合考量認定聲請人有無薪資、執行業務所得或其他
    固定收入，扣除自己及依法應受其扶養者所必要生活費用之
    數額後仍有餘額，且普通債權人之分配總額低於聲請人聲請
    更生前二年間（即自106年12月6日起至108年12月5日止），
    可處分所得扣除自己及依法應受其扶養者必要生活費用之餘
    額，判斷聲請人有無清償能力，及有無濫用清算程序之情節
    ，而決定應否為聲請人不免責之裁定。
　⒊聲請人主張其於聲請更生前二年起迄今（即106年12月6日至1
    11年12月向本院陳報時），均係自行經營麵攤，每月營業額
    扣除水、電、瓦斯、食材等成本後，淨利約為15,000元等情
    ，雖未提出任何薪資或帳冊等文件供本院審酌，然聲請人於
    103年10月間自家珈企業有限公司退保勞工保險後，即未再
    次投保勞工保險，且於106年至109年間均無申報所得，此有
    本院勞保局電子閘門網路資料查詢表及稅務電子閘門網路資
    料查詢表可參（見本院卷第6至12、25至29頁），堪認聲請
    人於聲請更生前二年起迄今，並未受雇於任何公司或商號，
    應無其他隱藏之所得。又聲請人除曾於109年7月10日領取1,
    262,170元之勞工保險老年一次給付外，未領有其他補助款
    乙節，亦經本院向屏東縣政府及勞動部勞工保險局函查屬實
    ，有屏東縣政府110年11月1日屏府社助字第11052535100號
    函及勞動部勞工保險局110年11月3日保普老字第1106015710
    0 號函可佐（見本院卷第53至55頁）。據此，於查無聲請人
    有其他收入來源或所得之情形下，可認聲請人前開主張屬實
    ，則聲請人於聲請更生前二年起迄今，每月之收入為15,000
    元。至聲請人雖曾領取勞工保險老年一次給付，然前開給付
    性質上既屬一次性之給付，依據首揭說明，即非消債條例第
    133條所稱之聲請人於開始清算程序後之固定收入，併此敘
    明。
　⒋次按債務人必要生活費用，以最近一年衛生福利部或直轄市
    政府所公告當地區每人每月最低生活費一點二倍定之。受扶
    養者之必要生活費用，準用第一項規定計算基準數額，並依
    債務人依法應負擔扶養義務之比例認定之。消費者債務清理
    條例第64條之2第1項、第2項定有明文。聲請人個人日常生
    活必要費用部分，審酌聲請人負債之現況，基於社會經濟活
    動之互賴及誠信，該日常生活所需費用，自應節制開支，不
    得有超越一般人最低生活標準之享受，否則反失衡平，本院
    參酌衛生福利部所公告歷年最低生活費標準，107年度至109
     年度臺灣省每人每月最低生活費之1.2倍均為14,866元，11
    0 年度為15,946元，111年為17,076元，則聲請人每月最低
    生活費除有特殊情形並有證據證明者外，自宜以前開數額為
    度，始得認係必要支出。聲請人主張其於聲請更生前二年起
    迄今之每月支出為14,235 元，雖未提出全部單據供本院審
    酌，然既低於前開最低生活費1.2倍之數額，應無浮報之虞
    ，亦屬可採。
　⒌而聲請人之父，現年約92歲，於106年至109年間申報所得分
    別為110元、100元、100元、100元，名下有四筆不動產，另
    自109年1月起每月領有老年年金3,772元等情，有戶籍謄本
    、親屬系統表、稅務電子閘門網路資料查詢表及前引勞動部
    函可考（見消債更卷第50頁、司執消債更卷第63頁、本院卷
    第25至29、54至55頁）。本院審酌聲請人之父名下雖有不動
    產四筆，然既未經變價，即無從用以支應日常生活所需，且
    前開補助款亦不足以維持其基本生活，故認其有受聲請人扶
    養之必要。而前開扶養義務，應由聲請人及其胞兄、胞弟及
    胞妹共五人共同負擔，依消債條例第64條之2 第2 項規定，
    以前引最低生活費之1.2 倍即15,946元為計算基礎，扣除其
    每月領取之老年年金3,772 元後，聲請人於109年至111年間
    ，每月應負擔之扶養費用分別為2,219元、2,435 元、2,661
    元（計算式：（14,866元－3,772元）5人＝2,219元；（15,9
    46元－3,772元）5人＝2,435元；（17,076元－3,772元）5人
    ＝2,661元，小數點以下四捨五入），聲請人主張其每月支出
    之扶養費為2,000元，均低於前開計算所得數額，則應予列
    計。
　⒍從而，聲請人於裁定更生程序開始後至今，每月雖有15,000
    元之固定收入，惟於扣除其必要生活費用14,235元及支出之
    扶養費2,000元後，已無剩餘，核與消債條例第133條所定「
    法院裁定開始清算程序後，債務人有薪資、執行業務所得或
    其他固定收入，扣除自己及依法應受其扶養者所必要生活費
    用之數額後仍有餘額」之要件不符，是以聲請人並無消債條
    例第133條之不免責事由。
  ㈢債務人無消債條例第134條第2款所定不免責之情形：
  ⒈按消債條例第134條第2款規定之「隱匿、毀損應屬清算財團
    之財產，或為其他不利於債權人之處分」，須其行為係在清
    算程序中所為，且隱匿、毀損者，為應屬清算財團之財產，
    始能構成。依同條例第98條第1項第1款規定，清算財團應以
    法院裁定開始清算程序時之債務人財產為限（司法院100年
    第6 期民事業務研究會第16號法律問題研審小組意見、101 
    年第5 期民事業務研究會第4 號法律問題研審小組意見參照
    ）。又按下列財產為清算財團：一、法院裁定開始清算程序
    時，屬於債務人之一切財產及將來行使之財產請求權；二、
    法院裁定開始清算程序後，程序終止或終結前，債務人因繼
    承或無償取得之財產。專屬於債務人本身之權利及禁止扣押
    之財產，不屬於清算財團，消債條例第98條亦有明文。再按
    消債條例第134條第2款之立法理由乃：「清算制度之目的，
    在於使各債權人獲得平等之清償，避免債務人遭受多數債權
    人個別對其強制執行，而無法重建經濟，故債務人應本其至
    誠，將應屬清算財團之財產交由管理人為公平之管理及處分
    。債務人如有隱匿、毀損應屬清算財團之財產，或以顯不相
    當之對價出賣其財產等不利於債權人之處分…實係圖自己或
    他人之不法利益，嚴重侵害債權人之權益，自不宜使其免責
    。」，可知原立法目的係針對債務人主觀上有不法意圖，且
    客觀上致使債權人權益遭侵害之情況，始不使其免責。若債
    務人係因遺忘、不諳法律、理解錯誤等原因，而漏未說明其
    財產收入，或於程序外清償個別債權人，主觀上並無圖利自
    己或他人的不法意圖，或對債權人權益的影響並不顯著，即
    不應被認定構成消債條例第134條第2款不免責事由。
  ⒉聲請人曾於109年7月10日領取勞動部勞工保險局核發之勞工
    保險老年一次給付1,262,170元，已如前述。而聲請人陳稱
    因其前曾積欠民間債務約180萬元，係將前開退休金用以清
    償前開債務，清償後債權人有將聲請人所簽發票面金額較小
    之本票返還給聲請人等語，業據其提出本票影本11張為證（
    見本院卷第91至93頁）。雖本院認為聲請人除前開本票影本
    外，未能提出其他證據說明係積欠何人款項、具體債務數額
    、係於何時清償等情，亦未提出相關清償證明文件，是本院
    尚不能遽認聲請人係將前開退休金用以清償債務，然勞工之
    退休金不得讓與、扣押、抵銷或供擔保，為勞工退休金條例
    第29條第1項所明定，則依消債條例第98條第2項之規定，前
    開退休金性質上既屬不能扣押之財產，則非消債條例所稱之
    清算財團。故聲請人縱有處分前開退休金之行為，亦非消債
    條例第134條第2款所稱隱匿、毀損應屬清算財團之財產，或
    為其他對債權人不利處分之行為，自不能構成該款之不免責
    事由。
  ㈣又本件聲請人並非7年內曾依破產法或消債條例規定受免責者
    ，本院復查無聲請人有何隱匿、毀損應屬清算財團之財產，
    或以顯不相當之對價出賣其財產等不利於債權人之處分、捏
    造債務或承認不真實之債務、隱匿、毀棄、偽造或變造帳簿
    或其他會計文件之全部或一部，致其財產之狀況不真確等行
    為，復無聲請清算前1年內，已有清算之原因，而隱瞞其事
    實，使他人與之為交易致生損害之行為，且無明知已有清算
    原因之事實，非基於本人之義務，而以特別利於債權人中之
    一人或數人為目的，提供擔保或消滅債務之行為，亦無故意
    於財產及收入狀況說明書為不實之記載，或有違反消債條例
    第9條第2項到場義務、第41條出席及答覆義務、第81條第1
    項提出財產及收入狀況說明書、債權人、債務人清冊義務、
    第82條第1項報告義務、第89條生活儉樸及住居限制義務、
    第101條提出清算財團書面資料義務、第102條第1項移交簿
    冊、文件及一切財產義務、第103條第1項答覆義務、第136
    條第2項協力調查義務之行為等消債條例第134條各款所定之
    應不免責之事由。
四、綜上所述，聲請人既經本院為終止清算程序之裁定確定，且
    不符合消債條例第133條所定之情形，復查無同條例第134條
    各款所列之不免責事由，依同條例第132條之規定自應裁定
    債務人免責。
五、依消債條例第132條，裁定如主文。
中　　華　　民　　國　　111 　年　　2 　　月　　23　　日
                  民事庭          法  官  潘  快
上為正本係照原本作成
如不服本裁定，應於裁定送達後10日內，以書狀向本院提出抗告
，並繳納抗告費新臺幣1千元
中　　華　　民　　國　　111 　年　　2 　　月　　23　　日
　　　                            書記官　鍾嘉芸